臺灣桃園地方法院刑事判決　　　　　　　　　　　　八十八年度易字第二七三號
　　公　訴　人　臺灣桃園地方法院檢察署檢察官
　　被　　　告　甲○○
　　選任辯護人　陳永星律師
右列被告因違反商標法案件，經檢察官提起公訴（八十八年度偵字第二九六七號），
本院判決如左：
    主    文
甲○○無罪。
    理    由
一、公訴意旨略以：被告甲○○基於意圖欺騙他人之概括犯意，自民國八十三年起，
    在桃園縣蘆竹鄉○○街七四號工廠等地連續未經授權，非法仿造乙○○蘭儂公司
    享有經濟部中央標準局核准登記，自七十八年二月十六日至八十八年二月十五日
    商標專用權之商標「蘭儂ＬＡＮＯＣＲＥＭＥ」圖樣，附加於其進口之同一或近
    似前揭商標使用之商品─保養乳液，身體保養乳液、綿羊油、潤膚霜、冷霜香皂
    、護唇膏、洗滌精、沐浴香皂、維他Ｅ活膚油等標貼「蘭晴」商標並各該廣告說
    明之相關文書及標籤，四處陳列散布以擴大經銷牟利，侵害他人商標專用權益，
    迄同年（八十三年）十月十五日十四時許，為警在上址查獲，並扣得甲○○所有
    之「蘭儂潤膚霜」等卷附清單所列物品。因認被告甲○○有涉犯商標法第六十二
    條第二款之於有關同一商品或同類商品之廣告、標貼、說明書、價目表或其他文
    書，附加相同或近似於他人註冊商標圖樣而陳列或散布罪嫌等語。
二、公訴人認被告甲○○有涉犯違反商標法第六十二條第二款之罪嫌犯行，無非以經
    查右揭事實業據告訴人乙○○蘭儂公司陳訴甚詳，復有上開商標註冊證證影本、
    八十三年十一月二十五日本件購物發票、前揭廣告說明書四份及扣案物品可資佐
    證，參以證人即被告員工湯家賢（起訴書誤載為宗）證稱「受僱於同批商品外貼
    『蘭晴』（被告登記註冊商標在案）商標標籤」該情，顯然不一情狀，認被告所
    辯係空言圖卸，不足採信等情，為其論據。
三、訊據被告甲○○固坦承有於右揭時、地為警查扣蘭儂保養綿羊油二瓶、蘭儂潤膚
    霜二瓶、蘭儂羊毛脂保養冷霜一瓶、蘭儂身體保養乳液二瓶、蘭晴潤膚綿羊油二
    瓶、蘭儂保養綿羊油標籤、蘭晴保養乳液、潤膚霜、身體保養乳液、潤膚綿羊油
    標籤等物及未扣案之蘭儂面霜、蘭儂乳液、蘭儂身體保養乳液、蘭儂香皂等物之
    事實不諱，惟堅決否認有何違反商標法第六十二條第二款之犯行，辯稱略以：該
    產品係伊於八十三年十月間，向布利斯本國際有限公司（以下簡稱布利斯本公司
    ）進貨的，進貨時商品沒有附說明書，布利斯本公司係向澳洲原廠進口的，澳洲
    原廠也有給目錄（黑色目錄），給時目錄上就有中文說明，譯名為「蘭諾靈」，
    而「蘭諾靈」並未申請註冊商標，且包裝與告訴人乙○○廠的也不一樣，伊認為
    沒有問題，才會把「蘭晴」商標貼上去，是貼在「蘭諾靈」產品，不是貼在蘭儂
    產品，伊加貼標籤只是為符合規定，因須有中文標籤才能販售，伊原自甄大（甄
    達）有限公司及商勝有限公司批發乙○○公司之蘭儂產品銷售，原有印製使用「
    蘭儂」商標的說明書，但那是要放在當時經銷乙○○廠產品包裝內，在銷售澳洲
    廠產品後即未再使用該些說明書，伊貼用蘭晴的標籤及說明只是為了區別用，其
    無欺騙消費者之意圖等語。
四、程序部分：
    本件辯護人以公訴人就被告前開張貼「蘭晴」商標標籤犯罪事實，業經本院於八
    十六年訴字第一號判決，就使用「蘭晴」商標顯無欺騙他人意圖，業經詳為調查
    ，應已判決確定，公訴人再起訴，請依刑事訴訟法第三百零二條第一項諭知免訴
    判決。惟查被告前開張貼「蘭晴」商標標籤之犯罪事實，前經告訴代理人不服本
    院上開判決，提起上訴，經臺灣高等法院八十七年度上訴字第三二一七號認，被
    告甲○○將其所有「蘭晴」商標貼在告訴人生產之「蘭儂」產品上，侵害告訴人
    之商標專用權，並未據檢察官起訴等語，該判決並經確定在案，有該判決書一份
    附卷可稽。是本件公訴人起訴之犯罪事實，並非已經前案判決確定，辯護人所指
    容有誤會，應予敘明。
五、按犯罪事實應依證據認定之，無證據不得推定其犯罪事實。又不能證明被告犯罪
    者，應諭知無罪之判決，刑事訴訟法第一百五十四條、第三百零一條第一項前段
    分別定有明文。本件公訴意旨以「蘭儂ＬＡＮＯＣＲＥＭＥ」圖樣之商標業據告
    訴人乙○○蘭儂公司向我國經濟部中央標準局申請核准登記，自七十八年二月十
    六日至八十八年二月十五日止，享有商標專用權之商標「蘭儂ＬＡＮＯＣＲＥＭ
    Ｅ」圖樣，指定使用於乳液、面霜、口紅、髮膠、香水、粉條、各種化品等類商
    品，而被告甲○○於八十三年間所銷售自澳洲進口之「蘭儂」保養乳液等產品上
    ，貼用印有「蘭晴」商標之標籤後以之販賣與不特定人，嗣於八十三年十月十五
    日為警查獲等情，固據告訴代理人丙○○指陳甚詳，復有經濟部中央標準局00
    000000號商標註冊證影本一紙、被告所出具之保證書及致歉函各一件在卷
    可稽，又有上開查扣物在卷可憑，被告對於前開扣案商品包裝上使用印有「蘭儂
    」商標文字及中文標示一節亦不加否認，惟按：八十二年十二月二十二日修正公
    布之現行商標法第六十二條，明定使用他人註冊商標而受刑事處罰者，以行為人
    有欺騙他人之意圖為前提要件，而所謂意圖欺騙他人，係指以主觀仿造之意思，
    故意以低劣品質之商品，銷售高於品質之價格，以欺騙消費者，或對他人廣為宣
    傳有知名度之品牌，故意使用該品牌，以欺騙消費者之謂。經查：
（一）被告辯稱其原自甄大（甄達）有限公司及商勝有限公司批發乙○○公司之蘭儂
      產品銷售，扣案之蘭儂保養綿羊油二瓶、蘭儂潤膚霜二瓶、蘭儂羊毛脂保養冷
      霜一瓶、蘭儂身體保養乳液二瓶、蘭晴潤膚綿羊油二瓶及未扣案之蘭儂面霜、
      蘭儂乳液、蘭儂身體保養乳液、蘭儂香皂等商品，則係其向布利斯本公司進貨
      ，而布利斯本公司則向澳洲原廠進口等情，業據提出甄達有限公司出具之估價
      單四紙、商勝有限公司經銷合約書一紙、出貨明細單二紙、匯款申請書三紙、
      行政院衛生署簡便行文表及輸入一般化妝品明細表各三紙、進口報單、通知單
      、進口貨物各項稅款繳納證及布利斯本開立之統一發票各一紙附在桃園地檢八
      十三年度偵字第一三０七五號卷內可稽，且前開扣案之商品原均無中文標示，
      而其原譯中文商標名稱確為「蘭諾靈」，且未在我國申請註冊商標等情，亦據
      本院八十六年訴字第一號前審（下稱本院前審）勘驗屬實，有勘驗筆錄一份及
      被告所提出黑色目錄一份在卷可憑，並經本院前審函經濟部中央標準局查復可
      佐，復據證人即布利斯本公司負責人徐民近本院前審到庭結稱其確自澳洲進口
      蘭儂產品販賣與被告經營之東琦有限公司等情屬實在卷；而上開估價單之開麼
      時間係八十年間，經銷合約書之簽訂時間則係八十二年四月二十二日，而早在
      本件查獲時間之前，足見被告此部分所辯，應堪以憑信。
（二）按商標法之立法目的，在於保障商標專用權及消費者之利益，用以促進工商企
      業之正常發展，為同法第一條所明定，凡未違背此立法旨趣之行為，即難認有
      侵害他人商標權利犯罪之故意。又商標專用權人於產銷附有其已註冊商標圖樣
      之商品，常借助其代理商、經銷商，或一般之進出口貿易商、批發商、零售商
      等中間銷售商，方能售達消費者手中，形成一整體之產銷商業行為，而商標專
      用權人，每為維護其商譽，復常約束其所特別指定之代理商或經銷商，負有對
      消費者保證商品之來源、品質，及未逾有效期限，與良好售後服務等義務，此
      等代理商及經銷商，自非其他中間銷售商所能擅自冒名使用。故在不違背商標
      法之立法本旨範圍內，應認為商標專用權人為達銷售商品之目的，於產銷其附
      有商標圖樣之商品時，除其指定之代理商、經銷商外，亦已概括授權一般進出
      口商、批發商、零售商等其他中間商，在不致使消費者發生混同，誤認為該商
      品之製造商、出品人，或其指定之代理商、經銷商之前提下，得原裝轉售商品
      ，並得以為單純商品之說明，適度據實標示該商標圖樣於商品之廣告、標帖、
      說明書、價目表等文書上，使消費者足以辨識該商品之商標。揆之同一法理，
      「真正商品平行輸入」之進口商，對其輸入之商標專用權人所產銷附有商標圖
      樣之真正商品，苟未為任何加工、改造或變更，逕以原裝銷售時，因其商品來
      源正當，不致使商標專用權人或其授權使用者之信譽發生損害，復因可防止市
      場之獨占、攏斷，促使同一商品價格之自由競爭，消費者亦可蒙受以合理價格
      選購之利益，在未違背商標法之立法目的範圍內，應認已得商標專用權人之同
      意為之，並可為單純商品之說明，適當附加同一商標圖樣於該商品之廣告等同
      類文書上；反之，倘非原裝銷售，擅予加工、改造或變更，而仍表彰同一商標
      圖樣於該商品，或附加該商標圖樣於商品之廣告等同類文書加以陳列或散布之
      結果，足以惹使消費者發生混淆、誤認其為商標專用權人或其授權之使用者、
      指定之代理商、經銷商時，自屬惡意使用他人商標之行為，顯有侵害他人商標
      專用權之犯意，應依其情節，適用商標法之刑罰規定論處，此有（最高法院八
      十二年度臺上字第五三八０號判決意旨參照）。雖告訴人代理人丙○○固一再
      陳稱「蘭儂」係一國際性公司，總公司在乙○○，澳洲有分公司，被告所提二
      份目錄均是蘭儂的產品，商標（專用）權均係總公司所有等語，然亦陳稱以被
      告所販售之產品的確均為澳洲廠的產品等語（見本院前審八十六年訴字第一號
      卷八十六年三月二十六日訊問筆錄），既然被告所販賣之前開扣案產品均確係
      告訴代理人丙○○所稱之與乙○○蘭儂總公司有分公司關係之澳洲廠產品，被
      告既係銷售真正之蘭儂相關工廠生產出口外銷臺灣之「蘭儂」綿羊油等商品，
      其在該等商品上及相關之廣告、說明書上印製「蘭儂」產品字樣，已難謂被告
      有侵害告訴人註冊商標之故意。
（三）又按商標法第六十二條第一、二款所明定處罰之侵害商標權行為，係指意圖欺
      騙他人，而於同一商品或類似商品，使用相同或近似於他人註冊商標之圖樣，
      或於有關同一商品或類似商品之廣告、標帖、說明書、價目表或其他文書，附
      加相同或近似於他人註冊商標圖樣而陳列或散布者而言。亦即行為人並非商標
      權人或經其授權使用商標之人，於同一或類似之商品上擅自使用相同或近似他
      人註冊之商標圖樣，或於有關同一或類似商品之廣告、標帖、說明書、價目表
      或其他文書上，未經同意，擅自附加上開商標圖樣，而意圖欺騙他人者，始可
      成罪。則如該商品或包裝、廣告上之商標圖樣，本係商標權人自己所使用，自
      與上開構成要件並不相當。查本件被告原自甄大（甄達）有限公司及商勝有限
      公司批發乙○○公司之蘭儂產品銷售，扣案之蘭儂保養綿羊油二瓶、蘭儂潤膚
      霜二瓶、蘭儂羊毛脂保養冷霜一瓶、蘭儂身體保養乳液二瓶、蘭晴潤膚綿羊油
      二瓶及未扣案之蘭儂面霜、蘭儂乳液、蘭儂身體保養乳液、蘭儂香皂等商品，
      則係其向布利斯本公司進貨，而布利斯本公司則向澳洲原廠進口之事實，已如
      前述，被告雖於上開其購入之商品外之包裝盒上附加自己之註冊商標「蘭晴」
      ，致該商品有二種註冊商標併存，不論是否導致消費者混淆，因商品上前開「
      蘭儂ＬＡＮＯＣＲＥＭＥ」之商標圖樣係告訴人自己於製造時所施用於商品上
      ，而非被告所冒用，而其經銷者復係附有該商標之既成品，其商標乃繼續表彰
      商標權人之同一商品，並未對商品之成分或品質有所改變，自應認已得商標權
      人之默示許可，無另為商標授權之必要。又按商標法第二十三條第三項亦規定
      附有商標之商品，由商標專用權人或經其同意之人於市場上交易流通者，商標
      專用權人除係為防止商品變質、受損或有其他正當事由者外，均不得就該商品
      主張商標專用權。是被告經銷前開商品上既存之告訴人註冊商標圖樣，告訴人
      自不得復行對該商品主張商標專用權。況被告將自己取得之商標專用權「蘭晴
      」使用於進口之「ＬＡＮＯＣＲＥＭＥ」之商品上，經本院於九十一年三月二
十六日審理時當場勘驗被告被扣進口之ＬＡＮＯＣＲＥＭＥ商品，商品商標係
      在包裝盒正面，包裝盒背面標籤標示被告所有「蘭晴」商標，標籤內並註明「
      總經銷東琦有限公司」，觀之被告於該商品上併存之「蘭晴」圖樣亦與告訴人
      之註冊商標圖樣「蘭儂ＬＡＮＯＣＲＥＭＥ」並非相同或類似，且被告之商標
      係以標籤標貼在商品背面，應無使人產生混淆之虞，並係被告自己申請註冊之
      商標，而其將上開其自己申請註冊之商標使用於其購入之商品上，雖該商品並
      非其自己所生產，惟其行為仍非侵害告訴人之商標專用權，更與前開商標法第
      六十二條第一款明定處罰之行為係指在同一商品上使用相同或近似於他人註冊
      商標圖樣之情形，顯不相符，被告自無成立該罪之餘地。
（四）又前開扣案商品雖部分貼有東琦有限公司申請註冊登記取得商標專用權之「蘭
      晴」商標標籤等情，此為被告所自承，並有前開扣案商品在卷可憑，且與告訴
      人公司之前開「蘭儂」商標僅有一字之差，然「蘭儂」既係世界知名之生產綿
      羊油等產品之商標，為公眾週知之事，而被告所經營之東琦有限公司係一小規
      模公司，其資本額僅新台幣一百萬元，此經本院前審八十六年訴字一號審理時
      函臺灣省政府建設廳查復該公司設立及變更登記事項卡載明在卷可參，衡以常
      情，其如使用告訴人公司之「蘭儂」商標，應較能吸引消費者之購買，從而其
      使用「蘭晴」商標，非但無助於產品之推銷，且有使其所賣之真正「蘭儂」商
      標之商品發生滯銷之虞，故被告在商業利益上應知其若使用蘭晴商標，將反而
      有導致使消費者誤認該原係真正「蘭儂」澳洲廠生產出口之商品係被告經營之
      東琦有限公司所生產者而致裹足不前之後果，就商言商，實難謂其有故意使用
      自己商標而欺騙消費者之意圖。
（五）桃園地方法院檢察署將查獲被告違反商標法扣案物品檢送經濟部中央標準局鑑
      定是否有侵害告訴人之商標專用權，經該局以八十四年二月十六日台商九四三
      字第二０二七六七號函覆該署謂：「‧‧‧本件被告所販售附有商標之商品，
      若為商標專用權人或經其同意之人於市場上交易流通時，商標專用權人不得就
      該商品主張商標專用權。為現行商標法第二十三條所明定。至真正商品平行輸
      入，其品質與我國商標使用權人之同一商品相若，且無引起消費者混同、誤認
      、欺矇之虞者，‧‧‧於商標法之目的並不違背，在此範圍內應認為不構成侵
      害商標使用權；業經最高法院八十一年度台上字第二四四四號及八十二年度台
      上字第二九九號民事判決有案。」（見桃園地檢八十三年偵字第一三０七五號
      第一四０、一四一頁），亦認被告商品並未構成侵害告訴人之商標專用權。
（六）另告訴代理人曾多次向行政院公平交易委員會陳報被告所經營之東琦有限公司
      上開行為涉嫌違反公平交易法，請求予以裁處，惟經行政院公平交易委員會於
      八十四年九月十八日以八四公參字第０七三一三號函復以尚無違反公平交易法
      第二十條、第二十二修及第二十四條之規定等語，亦有上開函影本一件在卷可
      參，亦即東琦有限公司所提供之上開商品並無造成與他人商品混淆之情形。
（七）被告所張貼「蘭晴」商標標籤之該乳液等商品，既係真正之「蘭儂」（「蘭諾
      靈」）澳洲廠生產出口之商品，與前開商標法第六十二條第一款明定處罰之行
      為係指在同一商品上使用相同或近似於他人註冊商標圖樣之情形，顯不相符，
      被告自無成立該罪之餘地，且無侵害告訴人之「蘭儂」商標之故意，已論述如
      前，本院認無庸再傳訊證人湯家賢，附此敘明。
六、綜上各情，足見被告前開所辯，尚非虛妄，應堪採信，自難僅憑被告所販售之前
    開蘭儂保養綿羊油、蘭儂潤膚霜、蘭儂羊毛脂保養冷霜、蘭儂身體保養乳液、蘭
    晴潤膚綿羊油及蘭儂面霜、蘭儂乳液、蘭儂身體保養乳液、蘭儂香皂等商品，係
    有貼用告訴人公司之「蘭儂」商標等情，遽認被告主觀上有仿造之意思，被告亦
    無故意以低劣品質之商品，銷售高於品質之價格，以欺騙消費者，或對他人廣為
    宣傳有知名度之品牌，故意使用該品牌，以欺騙消費者之行為，被告所張貼「蘭
    晴」商標標籤之該乳液等商品，既係真正之「蘭儂」（「蘭諾靈」）澳洲廠生產
    出口之商品，與前開商標法第六十二條第一款明定處罰之行為係指在同一商品上
    使用相同或近似於他人註冊商標圖樣之情形有別。此外，復查無其他積極證據足
    資證明被告有何違反商標法第六十二條之犯行，自屬不能證明被告犯罪，揆諸前
    開說明，應諭知其無罪之判決。
據上論斷，應依刑事訴訟法第三百零一條第一項，判決如主文。
本案經檢察官胡元龍到庭執行職務。
中      華      民      國    九十一    年      四      月     十六     日
                                  臺灣桃園地方法院刑事第六庭
                                      法  官 黃永定
右正本證明與原本無異。
如不服本判決，應於判決送達後十日內向本院提出上訴狀( 應附繕本 )，上訴於
臺灣高等法院。
                                      書記官   陳月桂
中      華      民      國    九十一    年      四      月     十六     日
